臺灣士林地方法院刑事判決　　　　　　　　　　　　　八十九年度易緝字第七一號
　　公　訴　人　臺灣士林地方法院檢察署檢察官
　　被　　　告　丁○○
　　　　　　　　庚○○○
右列被告因詐欺等案件，經檢察官提起公訴（八十四年度偵字第一一○七九號），本
院判決如左：
  　主　文
丁○○連續行使偽造私文書，足以生損害於他人，處有期徒刑拾月。
庚○○○無罪。
    事  實
一、丁○○於民國八十三年十一月間，在其原台北縣林口鄉○○路二二六巷二號四樓
    之二住處，自任會首召募戊○○、子○○、甲○○、癸○○等會員成立民間互助
    會，每會新台幣（下同）三萬元，會員含會首共二十人，會期自八十三年十一月
    起至八十五年六月止，於每月十日下午二時在上址開標，採內標制，標金最低為
    二千五百元。丁○○要約辛○○、丙○○入會時，因該二人未拒絕，丁○○誤以
    為辛○○、丙○○欲入會，遂於會單上記載該二人為會員，迄丁○○於八十三年
    十一月六日向辛○○及丙○○收取會首款時，辛○○及丙○○始向丁○○告稱不
    參加，丁○○於確知辛○○及丙○○不參加互助會後，竟未告知會員並更正會單
    ，使其餘會員誤以為辛○○及丙○○亦為互助會會員之一人。丁○○嗣因為房屋
    貸款亟需金錢周轉，竟基於意圖為自己不法所有之概括犯意，分別於八十四年一
    月六日下午二時、同年五月六日下午二時、同年七月六日下午二時，利用上開互
    助會在上址開標之機會，先後在上址偽簽「辛○○」、「甲○○」、「丙○○」
    之署名並填載競標標金，各載五千四百元、五千七百元及六千七百元，偽造「辛○○」等三人之標單各一紙，表示「辛○○」等人願依其標單上所載明之會息標
    取互助會會款，據以假冒渠等之名義參與競標而行使之，足生損害於被冒名得標
    之會員及各該期其餘活會會員，得標後即通知各期之活會會員稱係由「辛○○」
    等人得標並另向被冒名之甲○○泛指已由他人得標以收取會款，使該期之活會會
    員及被冒名之會員均陷於錯誤，信確為丁○○所指之人得標而分別交付扣除會息
    後之會款予丁○○。丁○○以此方式計詐得九十八萬九千一百元之會款（其冒名
    標會之會員名稱、冒標日期、標金及每期詐得金額均詳如附表所示）。嗣於八十
    四年十月六日會員胡振興（會員戊○○之夫）標得會款，丁○○無法依約給付款
    項，並停會，始悉上情。
二、案經被害人戊○○訴請台灣士林地方法院檢察署檢察官偵查起訴。
      理  由
壹、被告丁○○部分：
一、右揭犯罪事實，業據被告丁○○於本院自白不諱，核與證人辛○○、丙○○及甲○○分別於偵查及本院調查時所述相符，此外復有互助會會單一份在卷可參，被
    告上開自白，應堪信為真實。
二、查證人乙○○於偵查中及本院訊問時，雖均證稱：其並未參加上開互助會，亦未
    借名予被告丁○○等語，然查依告訴人戊○○所提之二互助會會單（見偵卷第七
    頁─即證物一會單、第八頁─即證物二會單），僅證物一之會單有證人乙○○之
    姓名，另紙會單無，而據告訴人戊○○指稱：被告係發證物二之會單予伊，證物
    一之會單係被告倒會後去其家取得等語，而證人即會員癸○○、甲○○、己○○
    於本院時均證稱：被告係給證物二之會單等語，堪認被告丁○○發予會員之會單
    為證物二之會單，是被告丁○○辯稱：證物一之會單係原草擬欲加入會員之會單
    ，後有更改，證物二之會單才是系爭互助會會單等語，堪認與事實相符，是乙○○之名雖為證物一互助會會單列為會員，然該會單僅為草擬之會單非本件互助會
    之會單，被告即無冒用乙○○名義之行為。
三、再上開互助會停會之時間，告訴人戊○○有稱八十四年十二月，有稱八十四年十
    月，查依告訴人指訴稱：其已繳會款十二期，嗣於其夫胡振興以七千元得標時欲
    向被告收會款時，被告等即搬離上址等語，堪認最後一次標會時間應為告訴人之
    夫胡振興得標時，依告訴人證物二之會單所載，胡振興得標時間為八十四年十月
    ，是系爭互助會於八十四年十月六日時仍有開標，嗣始停會。
四、查證人癸○○於偵查中證稱：伊尚為活會，不知有無被冒標云云，惟其於本院審
    理時則改稱：伊委託被告丁○○競標，標到後，被告只先給付部份之會款等語，
    查被告丁○○積欠癸○○之會款迄今未還清，此業據被告丁○○及癸○○於本院
    陳述明確，被告丁○○既尚積欠癸○○會款，衡情癸○○應無迴護被告丁○○之
    動機，是其前後不一之證詞，應以其於本院所言為可採。再細酌告訴人所提之證
    物二會單，告訴人將各期何會員以何標金得標均詳在於其會單上，惟於會員「壬○○」欄並無其得標之記載，是被告嗣辯稱：壬○○尚為活會，未冒壬○○之名
    競標等語，堪認與事實相符，足以採信。依上堪認被告丁○○於本院初訊時所供
    ：冒癸○○、丙○○及壬○○之名義競標云云，應為記憶錯誤之供述，應以其嗣
    改稱之：冒丙○○、辛○○及甲○○之名義冒標，壬○○尚為活會，癸○○部分
    係癸○○得標後，其向癸○○借款等語為可採。
五、又被告丁○○就右述各次冒標之標單上究有無書寫被冒名人之名義乙節，或稱不
    記得，或稱有，查被告丁○○為上開冒標行為時，活會會員尚眾，然被告能清楚
    記得係冒用「辛○○」、「丙○○」及「甲○○」之名競標，而非其他亦為活會
    之會員等情，堪認應以被告於本院後所供述標單上有書寫被冒名者之名義為可採
    ，否則其何以能清晰記憶被冒用者之姓名？
六、再查被告既偽造丙○○等人名義之標單冒名投標，向各活會會員詐取會款，對於
    遭其冒名者及當期活會會員自屬足生損害。
七、復查依被告丁○○與會員間成立之互助會契約（被告丁○○召募上開互助會係在
    修正民法公佈施行前，是會首與會員間之權利義務關係，自無新修正民法之適用
    ），死會會員本即有依約按期繳納會款之義務，是被告丁○○冒標而向會員收取
    會款時，受詐欺者應為尚為活會之會員，死會會員並非受詐欺之主體，又會員中
    丙○○、辛○○為人頭，故受詐欺之活會人數自應扣除該二會，是其歷次詐欺所
    得之金額應如附表所示，蒞庭檢察官認死會會員亦為受詐欺之人及將該二人頭會
    款亦列入被告丁○○詐欺所得，誠有誤會。
  綜上所述，堪認被告丁○○前開自白與事實相符，足堪採信，被告丁○○前揭犯行
  堪可認定。本件事證已明，應予依法論科。
二、按標單上記載投標人之姓名及競標金額，依民間互助會之習慣，乃表示標取會款
    之利息，足以表示一定用意之證明，該標單應係刑法第二百二十條之以文書論之
    私文書。被告偽造「丙○○」等人之標單標取會款，該標單且記載渠等姓名及金
    額以為表示及證明被假冒人投標用意，並將偽造之標單提出行使，致生損害於丙○○等人，核其所為，係犯刑法第二百十六條、第二百十條行使偽造私文書罪，
    其偽造署押係屬偽造私文書之部分行為，偽造私文書為行使之高度行為所吸收，
    均不另論罪。其以冒用「丙○○」等人名義競標之方式向活會會員，詐得會款部
    分，係犯同法第三百三十九條第一項詐欺取財罪。被告每次冒名投標時，向在場
    參與投標之多位活會會員同時行使偽造標單，係基於單一犯意為之，僅構成單純
    一罪，至其每次之詐欺行為，使多數不知情之會員陷於錯誤而交付財物，因侵害
    法益相同，為同種想像競合犯，應擇一處斷。又被告多次行使偽造文書及詐欺取
    財之犯行，均時間緊接，所犯各該罪名之犯罪基本構成要件相同，顯均係基於概
    括犯意反覆為之，均應依連續犯之規定各以一罪論，並均依法加重其刑；被告所
    犯詐欺取財罪與行使偽造私文書二罪間，有方法結果之牽連關係，應依牽連犯之
    規定，從一重之行使偽造私文書罪處斷。被告丁○○所犯冒甲○○、辛○○之名
    競標之行使偽造私文書及詐欺之犯行，暨冒丙○○名所犯之行使偽造私文書罪之
    犯行，雖未據起訴檢察官起訴，惟此部分之犯行與公訴人已起訴且經本院論罪部
    分或有牽連犯（行使偽造私文書罪部分），或有連續犯（冒甲○○、辛○○名競
    標詐取會款部分）之裁判上一罪關係，均為起訴效力所及，本院自得併予審理。
    爰審酌被告丁○○犯罪之動機、手段、所詐得之會款金額、雖返還被害人甲○○
    、癸○○等人部分款項（業據證人癸○○證述及匯款單數紙在卷可參），惟尚未
    賠償告訴人及其他被害人之損害暨犯後態度等一切情狀，量處如主文所示之刑。
    被告偽造之標單均未扣案，且據被告丁○○陳稱業已丟棄，參酌互助會標單率於
    開標後即當場丟棄未再留存之一般標會慣例，堪認業已滅失屬實，自無從諭知沒
    收。
三、公訴意旨另謂：被告丁○○另冒會員癸○○、壬○○之名義競標云云，惟查被告
    丁○○並無冒會員癸○○、壬○○之名義競標一情，業如前述，公訴人所指之此
    部分犯行自屬不能證明，惟因公訴人認此與已起訴之前揭經本院論罪科刑之事實
    ，有連續犯裁判上一罪之關係，爰不另為無罪之諭知。
貳、被告庚○○○部分：
一、公訴意旨略以：被告庚○○○為被告丁○○之妻，與被告丁○○同涉犯前開冒標
    詐欺之犯行云云。
二、按犯罪事實應依證據認定之，無證據不得推定其犯罪事實，又不能證明被告犯罪
    者，應諭知無罪判決，刑事訴訟法第一百五十四條、第三百零一條第一項分別定
    有明文。
三、訊據被告庚○○○堅決否認有上開犯行，辯稱：上開互助會為丁○○召集負責，
    因在伊住處開標，故有時開標時在場，且會員繳納會款時偶有代收，惟伊未參與
    該會等語。經查上開互助會之會首為被告丁○○，此有互助會單在卷可稽，次據
    共同被告丁○○亦堅稱：庚○○○不知其冒標之情事等語，而據證人丙○○、甲○○、子○○、癸○○均證稱：係被告丁○○要約參加互助會，證人甲○○更稱
    ：未曾與被告庚○○○接觸過等語，癸○○則陳稱：參加過一次開標，該次是丁○○處理開標之事，庚○○○並未在場等語，依上堪認被告庚○○○就系爭互助
    會未曾與會員丙○○、甲○○、子○○、癸○○接觸過。雖證人李義隆證稱：丁○○、庚○○○在場負責開標等語，證人己○○證稱：庚○○○邀參加互助會，
    並稱與丁○○為夫妻故用丁○○之名，被告二人均有負責開標及收會款云云，然
    查被告庚○○○與被告丁○○為夫妻關係，是縱被告庚○○○曾向會員收受會款
    ，惟此乃夫妻互為幫忙之舉，而開標處為被告夫妻二人斯時之住處，是被告庚○○○於開標時在場，此亦無何異常之處。另雖告訴人戊○○於本院指訴稱：主持
    開標及收會款者均為庚○○○，開標時由庚○○○自其身上取出標單放在桌上云
    云，然按告訴人之告訴，係使被告受刑事追訴為目的，故其陳述是否與事實相符
    ，自應調查其他證據，以資審認；又犯罪事實之認定，應憑證據，如未能發現相
    當證據，或證據不足以證明，自不能以推測或擬制之方法，以為裁判基礎（最高
    法院五十二年度台上字第一三００號、四十年度台上字第八六號判例參照），查
    告訴人之前揭指訴，除其一人之說詞外別無其他證據可佐，自難以其指訴，認開
    標時之標單乃被告庚○○○自其身上取出，且縱被告庚○○○有告訴人戊○○所
    述之情事，亦無證據證明該次開標之得標人為遭冒標之丙○○、辛○○或甲○○
    。綜上所述，被告庚○○○既未全程參與該次互助會之所有相關事宜，且亦無證
    據證明被告庚○○○知悉被告丁○○前述冒標之情事，及所收受者係丁○○冒標
    當期之會款，暨於丁○○冒標時有參與主持開標，是難依此並以其為被告丁○○
    之妻即推認其有參與丁○○詐欺之犯行。綜上，並無證據認庚○○○有何詐欺或
    偽造文書之行為。此外復無其他證據可證明被告庚○○○有公訴人所指犯行，既
    不能證明被告犯罪即應為無罪之諭知。
參、據上論斷，應依刑事訴訟法第二百九十九條第一項、第三百零一條第一項，刑法
    第五十六條、第三百三十九條第一項、第二百十六條、第二百十條、第五十五條
    ，罰金罰鍰提高標準條例第一條前段，判決如主文。
中　　　華　　　民　　　國　　九十一　　年　　　四　　　月　　　八　　　日
                                  臺灣士林地方法院刑事第一庭
                                      法  官  江  翠  萍
右正本證明與原本無異。
如不服本判決，應於判決送達後十日內，向本院提出上訴狀。
                                      書記官  陳  淑  女
中        華        民        國    八十八    年    三    月    二十五  日
附錄論罪科刑法條全文：
刑法第三百三十九條第一項、第二百十六條、第二百十條
附表：
┌──┬─────┬───┬───┬────┬─────────┬───┐
│編號│ 得標日期 │被冒用│標  息│受詐欺活│  詐  得  金  額  │備  註│
│    │          │名義人│      │會人數  │(標金－標息)×活會│      │
│    │          │      │      │        │人數（須扣除會首及│      │
│    │          │      │      │        │死會人數          │      │
├──┼─────┼───┼───┼────┼─────────┼───┤
│ 一 │ 84.01.10.│辛○○│五千四│十六    │(30,000-0000)×16 │      │
│    │ 下午二時 │      │百元  │扣除會首│ =393,600         │      │
│    │          │      │      │、83.12.│                  │      │
│    │          │      │      │010之死 │                  │      │
│    │          │      │      │會會員及│                  │      │
│    │          │      │      │丙○○及│                  │      │
│    │          │      │      │辛○○二│                  │      │
│    │          │      │      │位人頭會│                  │      │
│    │          │      │      │員      │                  │      │
├──┼─────┼───┼───┼────┼─────────┼───┤
│ 二 │ 84.05.10.│甲○○│五千七│十三    │(30,000-5,700)×13│      │
│    │ 下午二時 │      │百元  │扣除會首│ =315,900         │      │
│    │          │      │      │、83.12.│                  │      │
│    │          │      │      │10、84.0│                  │      │
│    │          │      │      │2.10至84│                  │      │
│    │          │      │      │.04.10之│                  │      │
│    │          │      │      │死會人數│                  │      │
│    │          │      │      │及二位人│                  │      │
│    │          │      │      │頭會員  │                  │      │
├──┼─────┼───┼───┼────┼─────────┼───┤
│ 三 │ 84.07.10 │丙○○│六千七│十二    │(30,000-6,700)×12│      │
│    │ 下午二時 │      │百元  │扣除右述│ =279,600         │      │
│    │          │      │      │及84.06.│      │      │
│    │          │      │      │10之死會│                  │      │
│    │          │      │      │人數    │                  │      │
├──┼─────┴───┴───┴────┴─────────┴───┤
│    │      合計詐得金額：九十八萬九千一百元                          │
└──┴────────────────────────────────┘
